【裁判字號】    98,小上,19
【裁判日期】    990402
【裁判案由】    返還不當得利
【裁判全文】
臺灣苗栗地方法院民事判決              98年度小上字第19號
上  訴  人  己○○
被  上訴人  戊○即王寶森之承.
            丙○○即王寶森之.
            乙○○即王寶森之.
            丁○○即王寶森之.
            甲○○即王寶森之.
上列當事人間請求返還不當得利事件，上訴人對於中華民國98年
11月5 日本院苗栗簡易庭98年度苗小字第175 號第1 審判決提起
上訴，本院判決如下：
      主    文
上訴駁回。
第二審訴訟費用新臺幣壹仟伍佰元由上訴人負擔。
      事實及理由
一、上訴人起訴主張：被上訴人之被繼承人即訴外人王寶森所有
    坐落苗栗縣後龍鎮○○段1194地號土地，與上訴人所有坐落
    同段1193地號土地相鄰，雙方於民國95年間因土地界址發生
    爭執，在聲請鑑界後，雖經苗栗縣政府更正地籍圖，將雙方
    所有上開土地之原相鄰經界線即如原審判決鑑定圖所示Ａ、
    Ｂ連接虛線，更正為Ａ、Ｃ連接實線，並於同年10月26日會
    同當事人雙方至現場點交界址，將如原審判決補充鑑定圖所
    示Ａ、Ｂ、Ｃ點間所連接三角形部分、面積90平方公尺之土
    地（下稱系爭土地）點交予王寶森占有，但因苗栗縣竹南地
    政事務所（下稱竹南地政）遲未作成更正地籍圖之行政處分
    書送達予上訴人，嗣經上訴人去函查詢，竹南地政始於97年
    11月17日以正式公函送達上訴人，通知上訴人完成更正處分
    ；本件更正地籍圖之行政處分既係於97年11月17日始由竹南
    地政送達上訴人而發生效力，則在該更正地籍圖之行政處分
    尚未送達上訴人生效之前，苗栗縣政府依法不得依更正後界
    址即Ａ、Ｃ連接實線點交予王寶森占有系爭土地，王寶森自
    95年10月26日起依據苗栗縣政府點交更正後之界址而占有系
    爭土地，即屬無權占有；為此依民法第179 條不當得利請求
    權及繼承之法律關係，請求被上訴人連帶返還自95年10月26
    日起至97年11月17日止占有系爭土地之利益共計新台幣（下
    同）31,493元，及自起訴狀繕本送達之翌日起至清償日止，
    按年息5 ％計算之利息等語。經原審調查審理後，認為王寶
    森經苗栗縣政府派員至現場點交上開界址而占有系爭土地，
    係本於所有權而行使權利，並非無權占有，難認有何不當得
    利之可言，且苗栗縣政府點交界址之行政行為，在未經行政
    法院認定牴觸依法行政原則之前，其適法性自應受到尊重，
    而駁回上訴人之請求。
二、上訴人上訴意旨略以：苗栗縣政府95年10月18日以府地劃字
    第0950138232號函通知上訴人及王寶森於同月26日前往點交
    界址之函文及行為，純屬對下級機關之意思通知，並無更正
    地籍圖線之法律效果，原審判決卻認定屬於行政處分，違背
    最高行政法院62年裁字第182 號及48年判字第99號判例；又
    確定新地界之時點，應自竹南地政97年11月17日更正函文之
    行政處分送達上訴人後，始生法律效力，訴外人王寶森於竹
    南地政發文為更正地籍線之處分前，並非合法所有權人，應
    屬無權占有系爭土地，原審判決卻認為苗栗縣政府點交界址
    之行為係行政行為，應予尊重，亦屬適用法規不當；而原判
    決對於竹南地政之行政處分發生效力之時點，全然置而不論
    ，亦未說明所以不採之具體理由，亦有判決不備理由之違法
    等語，而請求廢棄原判決。
三、按小額訴訟之第二審法院認上訴為無理由者，應為駁回之判
    決；如依上訴意旨足認上訴為無理由者，得不經言詞辯論為
    之；民事訴訟法第436 條之32第2 項準用第449 條第1 項，
    及同法第436 條之29第2 款分別定有明文。
四、按「依土地法第46條之1 至第46條之3 之規定所為之地籍圖
    重測，純為地政機關基於職權提供土地測量技術上之服務，
    將人民原有土地所有權範圍，利用地籍調查及測量等方法，
    將其完整正確反映於地籍圖，初無增減人民私權之效力。」
    司法院大法官會議釋字第374 號解釋文意旨可資參照。查本
    件經原審囑託內政部國土測繪中心（下稱國土測繪中心）派
    員會同兩造履勘現場，並分別依兩造所指界址位置實施測量
    ，另依兩造各自所主張之界址為準，分別作成鑑定書、鑑定
    圖，此有原審98年6 月24日勘驗筆錄、現場照片2 張及國土
    測繪中心所測繪之鑑定書及鑑定圖附於原審卷宗內可稽，依
    前開測量結果顯示，被上訴人所主張如原審鑑定圖所示之Ａ
    、Ｃ連接實線，與地籍圖經界線相符，且為上訴人所不爭執
    ，足見兩造土地間之界址應為如原審判決鑑定圖所示之Ａ、
    Ｃ連接實線無訛，是系爭土地90平方公尺之部分，應屬被上
    訴人之被繼承人王寶森所有系爭1194地號土地之範圍，其依
    前開鑑定結果，而占有系爭土地使用，係本於所有權人之地
    位，而行使其法律上之權利，並非無權占有；至於苗栗縣政
    府函請竹南地政訂正地籍圖、通知當事人到場點交界址、及
    竹南地政依苗栗縣政府之指示而更正地籍圖等行政行為，揆
    諸前揭大法官會議解釋意旨，僅屬地政機關及地方主管機關
    基於職權所提供土地測量之服務，並於行政上為與現實地界
    情況相符之正確登載，並無增減人民私權之效力，王寶森亦
    非於竹南地政更正地籍圖之後，始取得系爭土地之所有權，
    上訴人主張其占有使用系爭土地受有不當得利云云，自無可
    採。至上訴人雖提出前揭最高行政法院之判例，主張苗栗縣
    政府上開點交行為僅為對下級機關之意思通知，竹南地政更
    正地籍圖之函文始為行政處分，而主張原審判決有所誤認乙
    節，於本件判決結果已不生影響，無庸再予審究，附此敘明
    。
五、綜上所述，被上訴人之被繼承人王寶森占有系爭土地，並非
    無權占有，自無不當得利之可言，原審判決駁回上訴人之請
    求，核無違誤，上訴人提起本件上訴，求予廢棄改判，為無
    理由，爰依上揭法條規定，不經言詞辯論，逕以判決駁回之
    。
六、又法院為小額事件訴訟費用之裁判時，應確定其費用額，民
    事訴訟法第436 條之19第1 項定有明文；此項規定，依同法
    第436 條之32第1 項規定，於小額事件之上訴程序準用之。
    本件上訴人提起上訴既經駁回，則其應負擔本件訴訟費用額
    為第2 審裁判費1,500 元，爰併予確定如主文第2 項所示。
七、據上結論：本件上訴為無理由，依民事訴訟法第436 條之32
    第2 項、第436 條之29第2 款、第449 條第1 項、第78條、
    第436 條之32第1 項、第436 條之19第1 項，判決如主文。
中    華    民    國    99    年    4     月    2     日
                  民事庭審判長法  官  宋國鎮
                              法  官  吳國聖
                              法  官  邱光吾
以上正本係照原本作成。
本判決不得上訴。
                              書記官  孔秀蓮
中    華    民    國    99    年    4     月    2     日

司法院資訊處製作；財團法人民間司法改革基金會備份。
